【裁判字號】    90,交抗,776
【裁判日期】    901129
【裁判案由】    聲明異議
【裁判全文】
臺灣高等法院臺中分院刑事裁定                      九十年度交抗字第七七六號
    抗  告  人  臺灣省交通處公路局台中區監理所
    受 處分 人
    即異議人    甲○○
右列抗告人因受處分人違反交通管理處罰條例案件，不服臺灣台中地方法院中華民國
九十年八月三十日裁定（九十年度交聲字第一九六號）提起抗告，本院裁定如左：
      主  文
抗告駁回。
      理  由
一、抗告人抗告意旨略以：I受處分人甲○○雖早於八十八年十二月六日即遷移住址
    至台中市○○區○○路二段十巷九十三之一號地址，然至今均未依規定向抗告人
    辦理異動登記，違反道路交通管理處罰條例第十六條第一項第一款及道路交通安
    全規則第二十三條之規定。II受處分人變更其送達處所未向行政機關陳明，原舉
    發機關依原戶籍地址寄送違規通知單，依常態應屬合理化之推論，抗告人依行政
    程序法第七十八條第二、三項之規定自得為公示送達，爰依上開理由，請求撤銷
    原裁定等語。
二、本件受處分人即異議人甲○○所有之車牌號碼ＰＢ─０九八八號自用小客車，雖
    於民國九十年一月十四日下午三時二十三分許，在國道一號一五七公里南向車道
    處超速行車，經內政部警政署國道公路警察局第三警察隊警員依法逕行舉發，掣
    發公警局交字第ＺＣ0000000號舉發違反道路交通管理事件通知單 ( 下
    稱舉發單)，該舉發單寄發後遭退件原舉發單位乃辦理公示送達等情，固有前揭
    舉發單、內政部警政署國道公路警察局第三警察隊九十年四月四日九十公警國三
    交字第四六八六號公告 (均影本)可查。惟異議人聲明異議前來，以其並未收受
    到前開舉發單，聲請法院撤銷原處分等語。
三、按：
  (一)違反道路交通管理事件統一裁罰標準及處理細則第十一條規定：對於違反本條例
    之行為，應按其違反條款規定之受處罰對象，填製舉發違反道路交通管理事件通
    知單（以下簡稱通知單），並於被通知人欄予以勾記，其通知聯依下列規定辦理
    ：I當場舉發者，被查獲之行為人為受處分人時，駕駛人姓名欄，應註明其姓名
    後，交付該行為人簽名或蓋章收受之；拒絕簽章者，並記明其事由，視為已收受
    ；受處分人非該當場被查獲之行為人時，除應填寫駕駛人資料外，並應填載查明
    之受處分之姓名或名稱、地址、車牌號碼及車輛種類等資料，再交付被查獲之行
    為人代收。但經被查獲之行為人拒絕代收者，舉發機關應另行送達之。II逕行舉
    發者，應按已查明之資料填註車牌號碼、車輛種類、車主姓名或名稱及地址，並
    於通知單上方空白處加註逕行舉發之文字後，由舉發機關送達被通知人。執行交
    通勤務警察或依法令執行交通稽查任務人員依前項規定舉發時，對於依規定須責
    令改正、補換牌照、駕照等事項，應當場告知該駕駛人或同車之汽車所有人，並
    於通知單記明其事項或事件情節及處理意見，供裁決參考；對於依規定須禁止行
    駛、禁止駕駛車輛者，亦同。第一項第一款之當場舉發違反道路交通管理事件，
    如交通勤務警察或依法令執行交通稽查任務人員使用電腦列印通知單時，其駕駛
    人姓名，得以違反行為人之身分證統一編號及出生年、月、日代之。
  (二)再，違反道路交通管理事件統一裁罰標準及處理細則第四十四條第一項規定：違
    反道路交通管理事件行為人，未依規定自動繳納罰鍰，或未依規定到案聽候裁決
    ，處罰機關應於一個月內依標準表逕行裁決之。是受處分人自應先受「舉發違反
    道路交通管理事件通知單」之通知，其始知悉應到案日期，否則受處分人即無從
    知悉應到案日期，主管機關未經合法送達逕行裁決，其裁決程序即屬不適法。
  (三)又，對於當事人之送達，應為送達之處所不明者，行政機關得依申請准為公示送
    達，如無人為公示送達之申請者，行政機關為避免行政程序遲延，認有必要時，
    得依職權命為公示送達，行政程序法第七十八條第一項第一款、第二項固分別定
    有明文。故公示送達，應以受送達人之住居所、事務所及所在地不明者，始得為
    之，如受送達人所在地尚非不明，而逕以公示送達方式以為送達，即不生送達之
    效力（最高法院六十六年度台非字第一六七號判例、八十一年度台上字第四六九
    二號判決參照）。行政程序法第七十八條第三項固規定「當事人變更其送達之處
    所而不向行政機關陳明，致有第一項之情形者，行政機關得依職權命為公示送達
    」，然依此公示送達之要件必須：I當事人有變更其送達處所之情形。II當事人
    未向行政機關陳明。III因而致生同條第一項第一款「應為送達之處所不明」者始
    足當之，易言之，當事人雖未陳明送達處所變更，然未致應為送達之處所不明（
    如可透過戶籍查詢得知新址者），行政機關仍不得據此規定命為公示送達。
四、本院查：
 (一)受處分人之戶籍早於八十八年十二月六日即遷移至台中市○○區○○路二段十巷
    九三之一號四樓，有原審依職權調取之法務部戶役政連結作業系統內載之戶籍資
    料可稽，而本件受處分人提出異議之訴狀亦載明前址且收受原審之裁定，是受處
    分人之住所並無不明之情形甚明。而前揭舉發通知單寄送之地址為台中市○區○
    ○路三段二六六之十三號，此有內政部警政署國道公路警察局第三警察隊九十年
    八月二十三日以九十公警國三交字第一二００六號函送之大宗掛號函件收執聯影
    本可查，舉發機關顯未先對於受處分人之住所為送達，即以文件遭退回逕為公示
    送達，揆諸前揭說明，該公示送達自與法有違，亦不生公示送達之效力，且綜觀
    卷附證據及本院調查所得，尚乏積極事證足資證明受處分人已受前開通知單之送
    達。
  (二)道路交通安全規則第二十三條第一項、道路交通管理處罰條例第十六條第一項第
    一款雖分別規定：汽車所有人名稱、地址等如有變更，應向公路監理機關辦理登
    記。如不依規定申報各項異動登記者，得處汽車所有人新台幣九百元以上一千八
    百元以下罰鍰。是汽車所有人地址有變更者，依法有申報之義務，行政機關對此
    項行政上義務之違反得科以罰鍰應無疑義，惟此與行政機關得否僅依異動申報登
    記前之住址無法送達，即依職權命為公示送達究屬二事，亦即公示送達有其要件
    ，兩者不可混淆。
    原審法院據以駁回異議，並無不當。本件抗告為無理由，應予駁回。
五、據上論結，應依道路交通案件處理辦理辦法第二十六條，刑事訴訟法第四百十二
    條，裁定如主文。
中       華       民       國   九  十    年    十一     月   二十九    日
                                臺灣高等法院臺中分院刑事第四庭
                                      審判長法  官  洪  耀  宗
                                            法  官  江  德  千
                                            法  官  劉  登  俊
右正本證明與原本無異。
不得再抗告。
                                            書記官  鄧  智  惠
中       華       民       國   九  十    年    十一     月    三十     日
                                                                        Ｋ


司法院資訊處製作；財團法人民間司法改革基金會備份。
